---
title: "Trabalho Prático 1"
subtitle: "Séries Temporais - 1/2023" 
author:
  - Carolina Musso 18/0047850
  - Gabriela Carneiro de Almeida 18/0120816
  - Renan Menezes de Araujo
format: 
  pdf:
    keep-tex: true
    include-in-header:
      text: |
        \usepackage[auth-lg]{authblk}
execute:
  echo: false
  message: false
  warning: false
---

# Introdução

```{r}
pacman::p_load(Mcomp, tidyverse, forecast)
```

A pesquisa "Manufacturers' shipments, paper and allied products" (M3) fornece dados estatísticos mensais sobre as condições econômicas no setor de manufatura doméstica (empresas pequenas). A pesquisa mensura a atividade industrial atual e fornece uma indicação das tendências futuras desses tipos de negócios.



```{r}
data(M3)
id1 <- 2342 
id2 <- 1965
dados <- M3[[id1]]$x

plot(dados)

M3[[id1]]$description 
M3[[id2]]$description 
```


## a. Decomposição da série temporal via STL (ou MSTL).

```{r}
dados%>% stl(s.window = 12, t.window = NULL) %>% plot
```

Primeiramente a função stl() - "Seasonal an trending using Loess"- foi utilizada para decompor a série analisada. Como pode ser observado no gráfico, há uma tendencia crescente ao longo do tempo analisado e há, também, uma sazonalidade na série. Porém, a analise de resíduos mostra, aparentemente, que a decomposição utilizada não foi capaz de decompor a sazonalidade de uma maneira eficiente, já que ainda há indícios dessa sazonalidade nos resíduos.

Uma alternativa é utilizar a função de decomposição mstl(), que é uma versão automatizada. Essa função é capaz de identificar multiplas sazonalidades.

```{r}
dados %>% mstl(lambda = "auto") %>% plot

```
O grafico da decomposição MSTL é bem parecido com o gráfico obtido na decomposição STL, indicando que não há multiplas sazonalidades. Ainda assim, os resíduos não parecem aleatorizados.


## b. Escolha um modelo ARIMA adequado de forma manual.

- Série "Manufacturers' shipments, paper and allied products"
```{r}
dados %>% plot()
```
```{r}
tabela <- tibble(
  var1 = dados %>% ndiffs(),
  var2 = dados %>% diff() %>% nsdiffs()

)

tabela %>%
  knitr::kable(
    format = "latex",
    align = "c",
    booktabs = TRUE,
    longtable = TRUE,
    linesep = "",
    col.names = c("Número de diferenciações simples (d)", "Número de diferenciações sazonais (D)"),
    ) %>%
  kableExtra::kable_styling(
      position = "center",
      latex_options = c("striped", "repeat_header"),
      stripe_color = "gray!15")
```

Conforme observado na tabela acima, a série se torna estacionária com um diferenciação simples e necessita, também, de uma diferenciação sazonal, seguindo um modelo  

\begin{align*}
  SARIMA (p, 1, q) X (P, 1, Q)
\end{align*}

```{r}
m <- dados %>% diff() %>% diff(lag = 12)
par(mfrow=c(1,3))
plot(m)
acf(m, lag.max = 12*4)
pacf(m, lag.max = 12*4)
```


## c. Análise de resíduos do modelo selecionado. 

- Inclua gráficos e testes estatísticos;
-  Comente sobre os resultados;

## d. Apresente a equação do modelo selecionado.

-  Utilize a estimava dos parâmetros. Exemplo: o modelo selecionado é um AR(1) definido como
xt = 0.5xt−1 + εt, t = 1, 2, 3, . . ., em que {εt} é um processo i.i.d. Normal(0, 3);

## e. No final do relatório, inclua como um apêndice o código do R que foi utilizado.

- copia r os chucks com echo=T no fim